ACORDAO-COMPLETO-2333750

ACÓRDÃO 2457/2019 ATA 10/2019 - SEGUNDA CÂMARA

VISTOS, relatados e discutidos estes autos de Tomada de Contas Especial, ora em fase de Embargos de Declaração opostos contra o Acórdão 8668/2018-TCU-Segunda Câmara;
ACORDAM os Ministros do Tribunal de Contas da União, reunidos em Sessão de 2ª Câmara, diante das razões expostas pelo Relator e com fundamento nos arts. 32, inciso II, e 34 da Lei 8.443, de 16/7/1992, em:
9.1. conhecer dos Embargos Declaratórios em exame, para, no mérito, acolhê-los em parte, de modo a suprir, pelos fundamentos lançados no voto precedente, uma das omissões arguidas pelo embargante, o que, entretanto, não justifica qualquer alteração de mérito no teor do Acórdão 8668/2018-TCU-Segunda Câmara;
9.2. dar ciência desta decisão ao embargante e ao Secretário Especial do Desenvolvimento Social, fazendo remissão, no caso desse último destinatário, aos Ofícios 0562/2017 e 1527/2018, expedidos pela Secretaria do TCU no Estado de Pernambuco (SEC/PE) , respectivamente, em 20/4/2017 (peça 27) e  24/9/2018 (peça 50) , dispensada a ciência ao Procurador-Chefe da Procuradoria da República no Estado de Pernambuco, tendo em vista o teor do ofício encaminhado pelo referido órgão do Parquet federal ao TCU em 13/12/2018 (peça 56) .

Embargos de Declaração opostos por José Barbosa de Andrade em face do Acórdão 8.668/2018-TCU-2ª Câmara, mediante o qual esta Corte de Contas, ao apreciar Recurso de Reconsideração interposto pelo ora embargante contra o Acórdão 3.227/2017 deste mesmo Colegiado, decidiu conhecer do recurso, para, no mérito, negar-lhe provimento, mantendo, por conseguinte, a irregularidade das presentes contas, a condenação em débito do ex-prefeito no montante original de R$ 91.846,25 e a aplicação de multa de R$ 50.000,00 com fundamento no art. 57 da Lei 8.443, de 16/7/1992.

Segunda Câmara

Município de São José da Coroa Grande-PE.

3. Responsáveis/Interessados/Recorrentes:
3.1. Responsável: José Barbosa de Andrade (CPF XXX.492.664-XX).
3.2. Interessado: Ministério do Desenvolvimento Social (atual Secretaria Especial de Desenvolvimento Social do Ministério da Cidadania).
3.3. Embargante: José Barbosa de Andrade (CPF XXX.492.664-XX).

13.1. Ministros presentes: Augusto Nardes (na Presidência), Aroldo Cedraz (Relator) e Raimundo Carreiro.
13.2. Ministro-Substituto convocado: Augusto Sherman Cavalcanti.
13.3. Ministro-Substituto presente: André Luís de Carvalho.

ACORDAO-COMPLETO-2484449

Acórdão 2433/2021 - Plenário

AROLDO CEDRAZ

Ministro Aroldo Cedraz.

Trata-se de Embargos de Declaração opostos por José Barbosa de Andrade (peça 53) em face do Acórdão 8668/2018-TCU-Segunda Câmara (peça 45) , mediante o qual esta Corte de Contas, ao apreciar Recurso de Reconsideração interposto pelo ora embargante (peça 26) contra o Acórdão 3.227/2017 deste mesmo Colegiado (peça 22) , decidiu conhecer daquele recurso, para, no mérito, negar-lhe provimento.
2.	Nesta primeira deliberação, em que se apreciou Tomada de Contas Especial (TCE) instaurada pelo então Ministério do Desenvolvimento Social e Combate à Fome (MDS) , o responsável em epígrafe teve suas contas julgadas irregulares e foi condenado a ressarcir ao Erário a quantia de R$ 91.846,25, em valores originais que reportam a 2010, além de ter sido apenado com multa no valor de R$ 50.000,00.
3.	A irregularidade que motivou esse desfecho processual encontra-se assim descrita no Relatório do acórdão embargado:
"a) não comprovar a regularidade das despesas referentes aos recursos repassados ao Instituto INTERSET, por meio Termo de Parceria firmado com a Prefeitura, em descumprimento aos arts. 62 e 63 da Lei 4.320/1964, ao art. 93, do Decreto-Lei 200/1967 e ao art. 11 da Portaria MDS 459/2005 (item 8.1.10 do Relatório de Fiscalização CGU 1702/2010) :
	Mês de Referência Instituto INTERSET
	Valor Sem Comprovação (R$) 
	Data da Ocorrência

	Janeiro/2010
	13.779,98
	31/1/2010

	Fevereiro/2010
	9.891,84
	28/2/2010

	Março/2010
	13.450,35
	31/3/2010

	Abril/2010
	13.888,06
	30/4/2010

	Maio/2010
	40.836,02
	31/5/2010

	TOTAL
	91.846,25
	
 (...) " (peça 47, p. 2) 
4.	Agora, em sede de embargos opostos em face do Acórdão 8668/2018-TCU-Segunda Câmara, o Sr. José Barbosa de Andrade, após defender a tempestividade de seu recurso e traçar breve histórico dos fatos relacionados a esta TCE, apresenta os seguintes argumentos:
"Vê-se que a própria CGU confirma que o Município de São José da Coroa Grande recebeu recursos federais para o PETI o montante total de R$ 150.150,00 (cento e cinquenta mil e cento e cinquenta reais) , entre fevereiro de 2009 e abril de 2010, uma média mensal de R$ 10.010,00 (dez mil e dez reais) .
E como destacado no Recurso (mas não analisado a contento) o MDS, em 2010, apenas repassou para o Município de São José da Coroa Grande/PE a quantia de R$ 47.250,00 (quarenta e sete mil duzentos e cinquenta reais)  em cinco (5) parcelas de R$ 9.450,00 para o PETI. O restante aplicado foi de recursos próprios, ou seja, não decorrentes de transferências do Ministério, conforme fez prova com os seguintes documentos anexados em resposta ao Ofício nº 3331/CGPC/DEFNAS/SNAS/MDS:
 (a) 10 (dez) extratos de conta corrente do Banco do Brasil, período janeiro a maio de 2010;
 (b) Relatório de movimento das despesas orçamentárias;
 (c) Relatório financeiro das despesas.
Insiste-se: como pode o MDS pretender restituição de valores que não transferiu?
Não houve o pagamento de R$ 91.846,25 à INTERSET com verbas federais - isso está comprovado nos autos. Apenas 1/3 (um terço) das despesas eram pagas com recursos proveniente de transferência federal.
Os valores que a CGU não impugnou são superiores aos considerados sem comprovação - vide a sua própria análise:
[tabela transcrita na pág. 4 dos embargos (peça 53) ]
Enfim, o acórdão é omisso pois não analisou as provas constantes nos autos em conjunto com os argumentos expostos na peça recursal.
Por outro lado, também não se analisou o fato de que o Tribunal de Contas do Estado de Pernambuco, nos autos da Auditoria Especial TC nº 0701963-4, analisou, especificamente, os termos de parceria firmados pelo Município de São José da Coroa Grande com as OSCIPs Centro de Geração de empregos (CEGEPO) e Instituto de Desenvolvimento Socioeconômico, Científico, Ambiental e Tecnológico (INTERSET) - OSCIP contratada para a execução do Programa de Proteção Social Básica e do Programa de Proteção Social Especial, em 2010.
Pois bem.
A Segunda Câmara daquela colenda corte de contas julgou o objeto da Auditoria Especial regular, com ressalvas, nos termos do Acórdão TC nº 661/2016:
VISTOS, relatados e discutidos os autos do Processo TCE-PE nº 0701963-4, RELATIVO À AUDITORIA ESPECIAL REALIZADA NA PREFEITURA MUNICIPAL DE SÃO JOSÉ DA COROA GRANDE COM O OBJETIVO DE ANALISAR OS TERMOS DE PARCERIA FIRMADOS PELO MUNICÍPIO COM AS OSCIPs CENTRO DE GERAÇÃO DE EMPREGOS (CEGEPO) E INSTITUTO DE DESENVOLVIMENTO SOCIOECONÔMICO, CIENTÍFICO, AMBIENTAL E TECNOLÓGICO (INTERSET) , PARA AS QUAIS FORAM TRANSFERIDOS RECURSOS PÚBLICOS NOS EXERCÍCIOS DE 2005, 2006 E 2007, ACORDAM, à unanimidade, os Conselheiros da Segunda Câmara do Tribunal de Contas do Estado, nos termos do voto do Relator, que integra o presente Acórdão,
CONSIDERANDO que os termos de parceria objeto da presente auditoria especial já foram objeto de decisão judicial transitada em julgado e que o Poder Judiciário os considerou válidos e eficazes;
CONSIDERANDO que, em razão da contabilização indevida como 'outros serviços de terceiros - pessoa jurídica', o Município deixou de contabilizar os dispêndios como 'despesas de pessoal', contrariando o disciplinamento imposto pelos artigos 18 a 23, 52 e 55 da Lei de Responsabilidade Fiscal e o artigo 8º, § 5º, da Resolução TC nº 20/2015;
CONSIDERANDO que não houve prejuízo ao erário e que não há evidências da não prestação dos serviços contratados;
CONSIDERANDO o disposto nos artigos 70 e 71, inciso II, combinados com o artigo 75, da Constituição Federal,
Em julgar REGULAR, COM RESSALVAS, o objeto da presente Auditoria Especial.
O TCE/PE não encontrou prejuízo ao erário e confirmou que as OSCIPS contratadas realizaram, de fato, os serviços contratados, por isso julgou o objeto da auditoria especial regular, nos termos do art. 59, II, da Lei nº 12.600, de 15 de junho de 2004 - Lei Orgânica do Tribunal de Contas do Estado de Pernambuco:
Art. 59. As contas serão julgadas:
 (...) 
II - regulares com ressalva, quando evidenciarem impropriedade ou qualquer outra falta de natureza formal, ou ainda a prática de qualquer ato de gestão ilegal, ilegítimo ou antieconômico que não seja de natureza grave e que não represente injustificado dano ao Erário;
Em suma, o TCE/PE afastou o cometimento de qualquer ilegalidade ou prejuízo ao erário por parte do Embargante.
E mais: a decisão do TCE/PE acima é um documento público, dotado de fé pública, nos termos do art. 19, II, da CF/88.
No entanto, nada disso foi analisado." (os negritos e sublinhados constam na petição dos embargos; peça 53) 
5.	Com base nessa argumentação, o Sr. José Barbosa de Andrade "requer sejam acolhidas as razões recursais, para afastar as omissões apontadas e, por consequência, atestada a regularidade da execução do convênio durante o seu mandato, julgando suas contas regulares, ao menos com ressalvas, e cancelando, por conseguinte, o débito e a multa que lhe foram imputados" (peça 53, p. 5) .
	É o Relatório.

Amaro Alves de Souza Netto (OAB/PE 26.082), Carlos Henrique Vieira de Andrada (OAB/PE 12.135), Eduardo Diletiere Costa Campos Torres (OAB/PE 26.760) e Márcio José Alves de Souza (OAB/PE 5.786), representando José Barbosa de Andrade (procuração à peça 9).

Não atuou.

TOMADA DE CONTAS ESPECIAL. IMPUGNAÇÃO DE DESPESAS REALIZADAS COM RECURSOS DO FUNDO NACIONAL DE ASSISTÊNCIA SOCIAL (ACÓRDÃO 3.227/2017-TCU-2ª CÂMARA). CONTAS IRREGULARES. DÉBITO. MULTA. RECURSO DE RECONSIDERAÇÃO. ARGUMENTOS INSUFICIENTES PARA ALTERAR A DECISÃO CONDENATÓRIA. RECURSO CONHECIDO, MAS IMPROVIDO QUANTO AO MÉRITO (ACÓRDÃO 8.668/2018-TCU-2ª CÂMARA). EMBARGOS DE DECLARAÇÃO OPOSTOS EM FACE DESSA ÚLTIMA DECISÃO. DECLARATÓRIOS PROCEDENTES EM RELAÇÃO A UMA DAS OMISSÕES ALEGADAS. EMBARGOS CONHECIDOS E ACOLHIDOS EM PARTE. ACOLHIMENTO QUE NÃO ENSEJA QUALQUER MODIFICAÇÃO DO JUÍZO DE VALOR FORMULADO AO SER PROFERIDA A DELIBERAÇÃO EMBARGADA.

TOMADA DE CONTAS ESPECIAL (TCE)

não atuou.

Conforme consignado no Relatório precedente, apreciam-se nesta etapa processual Embargos de Declaração opostos por José Barbosa de Andrade (peça 53) em face do Acórdão 8668/2018-TCU-Segunda Câmara (peça 45) , mediante o qual esta Corte de Contas, ao apreciar Recurso de Reconsideração interposto pelo ora embargante (peça 26) contra o Acórdão 3.227/2017 deste mesmo Colegiado (peça 22) , decidiu conhecer do recurso, para, no mérito, negar-lhe provimento, mantendo, por conseguinte, a irregularidade das presentes contas, a condenação em débito do ex-prefeito no montante original de R$ 91.846,25 e a aplicação de multa de R$ 50.000,00 com fundamento no art. 57 da Lei 8.443, de 16/7/1992.
2.	Quanto à admissibilidade dos declaratórios em tela, considero preenchidos os requisitos constantes do art. 34 da Lei Orgânica deste Tribunal, combinado com o art. 287 do Regimento Interno desta Casa, cabendo, portanto, conhecer do recurso.
3.	Relativamente ao mérito, ressalto, de início, que, diferentemente do que se sustenta nos declaratórios, o alegado repasse de apenas R$ 47.250,00 pelo MDS foi expressamente analisado e refutado na instrução técnica colacionada no Relatório do Acórdão 8668/2018-TCU-Segunda Câmara, instrução esta cujas conclusões foram explicitamente apontadas em meu voto como "minhas próprias razões de decidir" (peça 46, p. 1, item 3) . Segue colacionado abaixo pequeno excerto do aludido parecer técnico, autuado como peça 41 deste TC-Processo 008.983/2015-1:
"28. Estão sujeitas à fiscalização do TCU as ações e os serviços de assistência social pagos com recursos federais do Fundo Nacional de Assistência Social. A alegação de que, em 2010, o município recebeu do MDS apenas R$ 47.250,00 não procede. 
29. Foram transferidos ao município de São José da Coroa Grande/PE, no exercício de 2010, R$ 562.447,35, sob a modalidade fundo a fundo, para a execução dos serviços de Proteção Social Básica e Proteção Social Especial (R$ 494.520,60) e para a efetivação do Índice de Gestão Descentralizada/IGD (R$ 67.926,75) , conforme peça 1, p. 40/42 e 44.
30. Segundo os dados do Sistema Único de Assistência Social (SUAS Web) e a Nota Técnica do MDS nº  6389/2013, as cinco parcelas repassadas à conta do município nº 23.221-1 do Piso Variável de Média Complexidade (PVMC) , nos meses de janeiro a abril de 2010, somaram a quantia de R$ 123.000,00 (peça 1, p. 6 e 42) :
	Data
	Ordem bancária
	Valor (R$) 

	15/1/2010
	800254
	31.500,00

	24/2/2010
	800721
	31.500,00

	25/3/2010
	801247
	30.000,00

	14/4/2010
	802028
	30.000,00

	Total
	-
	123.000,00

31. Os recursos repassados pelo município para o instituto Interset, mas não comprovados no mesmo período, somaram a quantia de R$ 91.846,25 (peça 1, p.116) :
	Mês
	Valor repassado ao Interset (R$) 
	Valor não comprovado (R$) 

	Janeiro de 2010
	41.836,02
	13.779,98

	Fevereiro de 2010
	36.836,02
	9.891,84

	Março de 2010
	39.836,02
	13.450,35

	Abril de 2010
	40.836,02
	13.888,06

	Maio de 2010
	40.836,02
	40.836,02

	Total
	200.180,10
	91.846,25

32. Extratos bancários, notas fiscais, notas de empenho e relação de pagamento, ou quaisquer outros documentos referentes a essas despesas (RS 91.846,25) , sequer foram apresentados pelo responsável, o que impede o estabelecimento do nexo financeiro entre os recursos federais repassados e os respectivos gastos. Pelo mesmo motivo, não há como concluir que as despesas (não comprovadas) tiveram origem nos recursos próprios do município, o que afastaria o débito junto ao FNAS.
33. Cabe ao gestor público o ônus de demonstrar a regular aplicação dos recursos públicos, a teor das disposições dos arts. 70, parágrafo único, da Constituição Federal, 93 do Decreto-lei nº 200/1967 e 66 do Decreto nº 93.872/1986, remanescendo, portanto, a responsabilidade do recorrente pelo débito apontado no acórdão recorrido.
34. Nesses termos, propõe-se a negativa de provimento ao recurso."
4.	Depreende-se dessa análise técnica a absoluta improcedência da alegada omissão do Acórdão 8668/2018-TCU-Segunda Câmara relativamente ao montante repassado ao Município de São José da Coroa Grande/PE em 2010 pelo MDS.
5.	Trata-se, na verdade, de mera tentativa de rediscussão de mérito derivada do inconformismo do Sr. José Barbosa de Andrade em relação aos fundamentos dos Acórdãos 8.668/2018 e 3.227/2017 de 2ª Câmara, o que não se coaduna com a via estreita dos embargos declaratórios, segundo pacífica jurisprudência pátria. Nesse sentido, cito os Acórdãos 2.909/2017, 2.608/2017 e 2.367/2017 proferidos pelo Plenário desta Corte de Contas, podendo ser mencionados também alguns precedentes do Supremo Tribunal Federal, quais sejam, ACO 1062 AgR-ED-ED/DF de 20/4/2017, Inq 3983 ED/DF de 2/6/2016 e ACO 312 ED/BA de 7/10/2015, todos de Plenário.
6.	Por outro lado, necessário reconhecer a segunda omissão arguida nos embargos, relacionada à não apreciação de argumento apresentado em sede de Recurso de Reconsideração no sentido de que "o Tribunal de Contas do Estado de Pernambuco, nos autos da Auditoria Especial TC nº 0701963-4, analisou, especificamente, os termos de parceria firmados pelo Município de São José da Coroa Grande com as OSCIPs Centro de Geração de empregos (CEGEPO) e Instituto de Desenvolvimento Socioeconômico, Científico, Ambiental e Tecnológico (INTERSET) - OSCIP contratada para a execução do Programa de Proteção Social Básica e do Programa de Proteção Social Especial, em 2010" (peça 26, p. 8 - Recurso de Reconsideração; e peça 53, p. 4 - Embargos Declaratórios) .
7.	Passo, então, a suprir a referida omissão, para o que me limito a destacar que, em consonância com o princípio da independência das instâncias, o TCU não se vincula a decisões proferidas por outros tribunais de contas, mesmo porque compete exclusivamente a esta Corte federal fiscalizar a aplicação de recursos públicos federais.
8.	Com esse esclarecimento, tenho por superada a omissão, o que não enseja, entretanto, qualquer modificação do juízo de valor formulado ao ser proferido o Acórdão 8668/2018-TCU-Segunda Câmara, que deve ser mantido em seus exatos termos.
	Ante o exposto, VOTO por que o Tribunal adote o acórdão que ora submeto ao Colegiado.
TCU, Sala das Sessões Ministro Luciano Brandão Alves de Souza, em 9 de abril de 2019.
AROLDO CEDRAZ 
Relator